【裁判字號】    94,易,1406
【裁判日期】    950113
【裁判案由】    傷害等
【裁判全文】
臺灣臺中地方法院刑事判決              94年度易字第1406號
公  訴  人  臺灣臺中地方法院檢察署檢察官
被      告  乙○○
選任辯護人  鄭人傑律師
上列被告因傷害等案件，經檢察官提起公訴（93年度偵字第2769
號），本院判決如下：
    主    文
乙○○無罪。
    理    由
一、公訴意旨如後附起訴書所載。
二、按犯罪事實應依證據認定之，無證據不得認定犯罪事實，又
    不能證明被告犯罪者，應諭知無罪之判決，刑事訴訟法第15
    4條第2項、第301條第1項分別定有明文。次按事實之認定，
    應憑證據，如未能發現相當證據，或證據不足以證明，自不
    能以推測或擬制之方法，以為裁判基礎，且認定不利於被告
    之事實，須依積極證據，茍積極證據不足為不利於被告事實
    之認定時，即應為有利於被告之認定，更不必有何有利之證
    據，另被告否認犯罪事實所持之辯解，縱屬不能成立，仍非
    有積極證據足以證明其犯罪行為，不能遽為有罪之認定，最
    高法院40年台上字第86號、30年上字第816號、第1831號判
    例參照。
三、本件公訴人認被告乙○○涉犯刑法第277條第1項普通傷害及
    第302條第1項、第3項剝奪他人行動自由未遂（此部分起訴
    書係載第304條強制罪，但業經蒞庭公訴人更正如前）等罪
    嫌，無非係以告訴人辛○○之指訴，共犯丙○○、壬○○、丁○○均經臺灣高等法院臺中分院判決確定，共犯丙○○於臺灣高等法院臺中分院92年度重上更(一)字第86號案（
    下簡稱更(一)第86號案）中陳述甚詳，所陳並為該法院憑信而
    載於判決書中等為其依據。然本院訊之被告乙○○，其於準
    備程序中固坦認有簽交起訴書所載之支票一張給丙○○之事
    實，惟否認有起訴書所載之不法行為，於審理期日則全程保
    持緘默，未為任何答辯。
四、本件案發時，被告並未在場，也沒有任何證據證明被告涉犯
    此案，故當時檢察官僅就在場之丙○○、壬○○、丁○○提
    起公訴，嗣因丙○○在其被訴之更(一)第86號案中，供稱是本
    案被告乙○○於民國86年11月間簽發一張「發票日86年11月
    27日、金額新臺幣（下同）二百萬元、付款人臺中市第六信
    用合作社、票號KAC0000000、受款人丙○○」之支票給伊，
    請伊兌領並將款項交給壬○○，委託壬○○負責維護工地施
    工之順遂，而審理該案之法院，於查得乙○○確有簽交該張
    支票給丙○○，並認為乙○○所證述交付該張支票給丙○○
    係為投資用之理由與常情不符，遂採信丙○○所言，認乙○○係共犯，告訴人辛○○收受該案判決書後，即向檢察官提
    起本件告訴，是以本件被告是否涉有起訴書所載之犯嫌，自
    是繫於「被告簽交前揭二百萬元支票給丙○○之目的，及丙○○之說詞是否可信無瑕疵」，又本件公訴人起訴所引用關
    於丙○○為被告之該案資料，僅節錄影印，本院為明全部經
    過，乃調取該案偵、審中全部卷宗核閱，故以下引用丙○○
    為被告之該案資料時，均以所調原卷之頁碼為準，另壬○○
    因所在不明而無法傳喚到庭，此有退回之傳票在卷可佐（參
    本院卷第112～114頁），其於與丙○○共同被訴之案件中向
    法官所為之陳述，雖未經具結，但因其在該案中之身分係被
    告，非證人，依法無須具結，依刑事訴訟法第159條之1第1
    項之規定，其陳述應得為證據，合先敘明。
五、經查，(甲)證人丙○○於其被訴之該案中，自始至終均否認參
    與犯罪（但仍被判處有期徒刑六月確定），而其在更(一)第86
    號案中對於被告乙○○曾為如下之陳述：於92年4月22日
    稱：「（問：交五十萬元給壬○○是排解土地的事情，是如
    何排解？）這不是我經手的，我也是事後才知道的」（參該
    案卷第40頁筆錄），於92年6月3日稱：「（問：對證人乙○○、鄭仲元到院證述，有無意見？）乙○○的太太庚○○
    確實有來公司，當時有拿這五十萬元來公司，我確實有受乙○○之託來處理，這五十萬元現金確實有放在公司這邊」（
    參該案卷第94頁筆錄），於92年6月12日具狀載：「乙○○夫婦與壬○○談妥條件，代價為二百萬元，付款方法：第
    一期五十萬元，第二期結構體完成五十萬元，第三期本工程
    完成交屋後一百萬元」（參該案卷第107頁），於92年7月
    22日稱：「（問：對證人庚○○所供述之證言有何意見？
    ）這二百萬元支票是己○○○、庚○○二個人一起交給我的
    」、「（問：你交多少給壬○○？）五十萬元」、「（問：
    你交這些錢給壬○○做什麼用？）我不知道」、「（問：你
    是否知道二百萬元用途？）我不知道」（參該案卷第137、1
    40～141頁筆錄），於92年8月19日具狀載：「關於乙○○
    支付之二百萬元，除於86年11月27日給付五十萬元現金給壬○○外，剩餘一百五十萬元，也陸續給付壬○○，有壬○○
    簽名之請款單三紙，同意書一份足證，而該三紙請款單分別
    記載86年12月10日三十萬元、87年1月5日三十五萬元、87年
    2月5日三十五萬元，該同意書之簽訂日期為87年5月21日，
    上面記載丙○○應支付壬○○五十萬元，由丙○○開立發票
    日87年5月25日金額三十萬元支票一紙交付之，餘二十萬元
    由壬○○前欠之借款十五萬元及裝設冷氣費用債務抵銷之」
    （參該案卷第207～212頁）。惟證人丙○○於94年12月30日
    在本院結證稱：「（問：86年11月27日第六信用合作社十甲
    分社面額二百萬元的支票是誰交付給你？）乙○○跟他太太
    在戊○○的家中交給我的」、「（問：交給你的目的？）最
    主要是請我找人看管工地，因為他們希望工地能夠繼續進行
    ，希望我找人來看管工地」、「（問：這兩百萬元付給壬○○多少錢？）前後付了一百多萬元，其他我拿去租工地的工
    務所」、「（問：你找了哪些人？）壬○○」、「（問：給
    壬○○的報酬付款條件是誰跟誰談？）我跟壬○○談的」、
    「（問：你在92年6月12日附於更(一)第86號案卷第105頁的答
    辯狀中為何寫乙○○跟壬○○談好條件，提示並告以要旨？
    ）之前還沒有付這筆錢的時候，壬○○有到乙○○那邊談，
    乙○○說錢在我那邊，因為我不能一次就把錢全部給壬○○
    ，所以我就跟他談要怎麼交付」、「（問：交付兩百萬元支
    票的時候什麼人在場？）乙○○的太太、戊○○的太太、乙○○太太的媽媽共三人」、「（問：那天你領了一百五十萬
    元直接匯入你0000000000000信的帳戶？）是的」、「（問
    ：另外的五十萬元？）我現金拿給壬○○，我領錢的第一天
    ，乙○○跟壬○○說錢在我那邊，壬○○就來跟我拿走，所
    以沒有簽收單」、「（問：你說給壬○○一百多萬元是多多
    少？）忘記了，上面有請款單，他們的生活費、吃飯的錢都
    是沒有收據，都是用二百萬元裡面的錢」、「（問：提示更
    (一)第86號卷第203到213頁，你當時有無寫這份狀紙、有無附
    這些請款單、同意書，提示並告以要旨？）正確」、「（問
    ：你在這份狀紙寫到乙○○交給你的兩百萬元你通通給壬○○，你給壬○○的方式是先提領五十萬元給他，然後在86年
    12月10日給他三十萬元，87年1月5日給他三十五萬，87年2
    月5日給他三十五萬元，另外在87年5月21日跟他訂立一份房
    地的買賣契約同意書，同意書上面要支付他五十萬元，你先
    開一張三十萬元的支票，另外二十萬元由壬○○欠你的款項
    抵付，是不是？）是的」、「（問：為何剛剛檢察官問你的
    時候你說只給壬○○一百多萬元？）所謂一百多萬元是指後
    面的餘額，不包括第一次的五十萬元」。綜證人丙○○前後
    所述，可知伊在更(一)第86號案中，先稱伊並沒有交付五十萬
    元給壬○○，繼改稱是乙○○的太太拿五十萬元現金到伊公
    司委託伊處理，該張二百萬元支票是庚○○及己○○○一起
    交給伊的，付款條件是乙○○夫婦與壬○○談妥，第一期付
    五十萬元、第二期付五十萬元、第三期付一百萬元，而伊實
    際付給壬○○之方法為：第一次五十萬元、第二次三十萬元
    、第三次三十五萬元、第四次三十五萬元、第五次開一張三
    十萬元的支票，另二十萬元抵舊債，伊不知該二百萬元給壬○○之用途，而伊在本院則先稱該張二百萬元的支票係乙○○跟他太太在戊○○的家中交給伊的，二百萬元票款前後付
    了一百多萬元給壬○○，其他伊拿去租工地的工務所，給壬○○的報酬付款條件是伊跟壬○○談的，繼改稱交付兩百萬
    元支票的時候，有乙○○的太太、戊○○的太太、乙○○太
    太的媽媽三人在場，所謂給壬○○一百多萬元是指後面的餘
    額，不包括第一次的五十萬元。茲按被告果係為使工地順利
    進行而簽發該張二百萬元支票，且已與壬○○事先談妥支付
    條件，則於其與壬○○已兩相約定之情況下，焉有不直接將
    款項交給壬○○，卻要透過丙○○交付之理，又被告縱然透
    過丙○○交付該二百萬元給壬○○，於本件案發後，丙○○
    、謝德村、唐福貴與乙○○所訂立之土地買賣契約隨之於86
    年12月20日解除（參更(一)第86號案卷第145頁），工程已確
    定不會進行，丙○○為何未將第二期、第三期餘款計一百五
    十萬元交還乙○○，卻仍將之付給壬○○，且給付金額前後
    所述不一，另丙○○既知付款要簽收據而提出前揭請款單三
    紙、同意書一份為憑，為何於交付五十萬元給壬○○時，卻
    未要求壬○○書立任何憑證。(乙)丙○○於86年11月27日提示
    兌領該張二百萬元支票時，當場提領現金五十萬元，餘一百
    五十萬元匯入其臺中市第四信用合作社新興分社（現改為聯
    邦商業銀行北屯分行）之帳戶內，而該帳戶明細顯示，並無
    86年12月10日提領現金三十萬元，87年1月5日提領現金三十
    五萬元，87年2月5日提領現金三十五萬元，87年5月25日或
    其後一星期內支票支出三十萬元之紀錄，此有臺灣新光商業
    銀行十甲分行94年9月16日臺灣新光銀十字第0101號函、
    匯款申請書、聯邦商業銀行北屯分行94年10月6日聯北屯字
    第0081號函、丙○○之前揭帳戶出入明細各一份附卷可稽（
    參本院卷第83～84、90～96頁）。茲按被告交付該張二百萬
    元支票給丙○○，果係為了委託丙○○支付壬○○施工順遂
    維護費，何以丙○○將所兌領之其中一百五十萬元存入自己
    之帳戶內，即挪作他用，而未見其於自述給付壬○○款項之
    日期中提領。(丙)壬○○於88年9月20日在臺灣高等法院臺中
    分院88年度上訴字第1290號案（下簡稱臺中高分院第1290號
    案）中陳稱：「（問：為何有處理那地糾紛代價五十萬元？
    ）那是另外一件，丙○○欠我錢，不到五十萬元」、「（問
    ：你既然是公司員工，為何處理土地糾紛，還要有代價？）
    跟這件案子沒有關係」（參該案卷(一)第147頁背面筆錄），
    證人丙○○於94年12月30日在本院結證稱：「（問：你有委
    託壬○○處理其他的財務糾紛？）沒有」、「（問：確定嗎
    ？）不確定，壬○○有時會問我有些事情要不要他去找朋友
    處理」（參本院卷第170頁筆錄），再參諸告訴人辛○○於
    87年5月4日提出其與丙○○電話對談錄音之譯文中載：「李
    ：壬○○是專門在處理事情，我在臺中一件事也是他在處理
    」等字（參第2109號偵卷第93頁背面），可信壬○○前揭所
    言並非全然無據。綜上揭調查，本院認被告交付該張二百萬
    元支票給丙○○之目的是否如丙○○所言，及丙○○是否有
    將所兌領之二百萬元票款交給壬○○，均顯有疑問，且壬○○係丙○○之司機（詳後六所述），兩人有薪資給付關係，
    壬○○並曾幫李坤霖「處理其他事情」，是以縱然壬○○曾
    自丙○○處簽收三十萬元、三十五萬元、三十五萬元現金，
    亦非能據而認定與被告所簽發之該二百萬元票款有關。
六、次查，(甲)證人丙○○於94年12月30日在本院結證稱：「（問
    ：壬○○是你找的？還是乙○○叫你找的？還是乙○○自己
    找的？）壬○○是認識戊○○，由戊○○介紹給我」、「（
    問：壬○○是你的司機？）戊○○介紹我們認識，後來壬○○有幫我開車」、「（問：你們租工務所的目的不是要蓋房
    屋？）將來是要蓋房屋但還沒有蓋之前是給壬○○他們用的
    」、「（問：是誰去租房屋？）工地主任唐興旺，周如峰應
    該是壬○○找去要實際看守工地的人」、「（問：為何房東
    說是跟你簽的？）因為房子是我找的，我跟房東說我要租房
    子的用途」、「（問：乙○○跟唐福貴、謝德村在86年8月8
    日成立的買賣契約是你仲介的？）是的，戊○○介紹乙○○
    讓我認識，他說乙○○有一塊地要賣，如果成交乙○○要給
    戊○○五百萬元當競選經費，我當時擔任戊○○的競選總幹
    事」、「（問：這個案子你仲介費可以獲取多少？）按照外
    面的價碼仲介費可以得到總金額的百分之一，但這個仲介費
    不是我獨得，我和戊○○合起來可以得到百分之一」。(乙)壬○○於88年9月20日在臺中高分院第1290號案中陳稱：「（
    問：你是丙○○公司之正式員工嗎？）是，有勞保，薪水三
    萬五千元，我幫他開車，他出去我就跟著出去」（參該案卷
    (一)第147頁背面筆錄）。(丙)唐福貴、謝德村與乙○○簽訂不
    動產買賣契約總價款為二億二千四百九十一萬四千七百二十
    元，此有該契約書一份在卷可佐（參第2109號偵卷第82頁）
    ，故百分之一之仲介費約為二百二十四萬元。綜上可知，依
    丙○○所述，被告與唐福貴、謝德村、丙○○所訂之前揭不
    動產買賣契約如果得以順利進行，丙○○與戊○○可獲七百
    餘萬元之利益，且案發當時壬○○係受僱於丙○○擔任司機
    之工作，案發現場附近提供給壬○○使用之工務所也是丙○○去找的。茲按該土地若施工順利進行，丙○○即可獲得數
    百萬元之利益，丙○○且已積極的在土地附近租下工務所準
    備開工，壬○○又是其員工，並曾幫其處理事情，則謂本件
    係丙○○基於維護其利益之動機，而單獨使員工壬○○為維
    護工地施工順遂之事宜，亦與常情無違。
七、又查，(甲)被告經更(一)第86號案傳喚出庭作證時，於92年5月9
    日初次結證稱：「（問：你與丙○○解除契約是如何？）我
    當初有收丙○○三千萬元訂金，除還訂金三千萬元外，另外
    我還有賠償丙○○約二、三百萬元」（參該案卷第62頁筆錄
    ），於92年8月19日續稱：「（問：提示卷證二百萬元支票
    ，請就此說明？）我簽發的沒錯」、「（問：簽發這張支票
    是做何事？）投資丙○○建築房屋的錢，這是插丙○○的股
    份，所投資的錢就是賣給他的土地上的建築物」、「（問：
    房子沒有蓋，這二百萬元有無要回來？）沒有」、「（問：
    為何沒有提出告訴？）我有向他要，他說他沒有錢，且那時
    他們的股東有向我要違約金三千多萬元，我有向丙○○說，
    請他向股東說，不要罰款那麼多，這二百萬元我就不要了」
    （參該案卷第196～198頁筆錄）。(乙)證人丙○○於94年12月
    30日在本院結證稱：「（問：乙○○有透過你跟唐福貴、謝
    德村說不要罰那麼多？）有，本來唐福貴、謝德村說要罰三
    千萬元，是我出面跟他們談，他們才答應只拿八十五萬元的
    利息補貼」（參本院卷第172頁筆錄）。(丙)唐福貴、謝德村
    、丙○○與乙○○於86年8月8日所簽訂之不動產買賣契約書
    第3條載買方給付賣方訂金三千萬元，第20條載賣方若不願
    訂立正式契約，除應將既收訂金全部退還買方外，並應賠償
    所受領定金同額之損害金，作為違約賠償金，賣方不得異議
    （參第2109號偵卷第82頁、84頁背面），嗣因被告與告訴人
    於81年5月29日所訂立之不動產買賣契約並未合法解除，效
    力仍然存在，故被告於86年12月20日與唐福貴、謝德村、丙○○訂立解除買賣契約協議書，該協議書中第2條載買方交
    付之訂金三千萬元於簽訂本協議書時，由賣方開立支票退還
    買方，賣方並同意同時補貼買方利息八十五萬元（參更(一)第
    86號案卷第145頁）。綜上調查可知，被告於86年12月20日
    與唐福貴、謝德村、丙○○訂立解除買賣契約協議書後，經
    過將近5年半的時間，於92年5月9日突然第一次被傳喚到臺
    中高分院出庭作證，於該案承審法官尚未問及該張二百萬元
    之支票以前，即直接陳述其因解約而返還丙○○等人訂金三
    千萬元外，另外還賠償丙○○約二、三百萬元。而按被告與
    唐福貴、謝德村、丙○○所訂立之解除買賣契約協議書上，
    清楚記載被告除返還訂金三千萬元外，另補貼利息八十五萬
    元，且該協議書必是雙方都持有，是以被告自不可能故意為
    與該協議書記載內容不同之陳述，其於92年5月9日之所以會
    直接陳述「另外還賠償丙○○約二、三百萬元」，應是在其
    記憶中，一共另外還賠償丙○○二、三百萬元。又被告係因
    與告訴人之買賣契約未合法解除，致無法履行其與丙○○、
    唐富貴、謝德村所訂立之買賣契約，依渠等所訂契約之第20
    條規定，被告本應賠償唐富貴等人三千萬元之違約金，嗣因
    丙○○出面跟唐富貴、謝德村談，被告才能免於巨額賠償，
    僅補貼利息八十五萬元，丙○○此舉無異是有恩於被告，是
    以被告另外給予兩百萬元酬金，也是情理之內。故本院認為
    被告稱其簽發該張二百萬元支票本來是為了投資丙○○的股
    份，投資不成後，轉為酬金之詞，並非完全不可信。
八、再查，(甲)縱然認為被告交付該張二百萬元支票給丙○○之目
    的，是為了請壬○○維護工地施工順遂，惟丙○○於92年
    8月19日在更(一)第86號案中具狀稱：「上開二百萬元之所以
    約定由被告（即丙○○）代乙○○支付予壬○○，乃因乙○○為證明其確有誠意且已支付二百萬元以維護工地施工順遂
    ，俾使被告相信而不解除雙方之買賣契約所致，況且，被告
    與乙○○夫婦間，也未曾就應如何維護工地施工順遂之細節
    有所商議，更遑論授意壬○○等人去傷害及妨害辛○○之人
    身自由」（參更(一)第86號案卷第206頁），於94年12月30日
    在本院結證稱：「（問：被告交給你二百萬元的目的？）最
    主要是請我找人看管工地，因為他們希望工地能夠繼續進行
    ，希望我找人來看管工地」（參本院卷第161頁筆錄），足
    徵被告交付二百萬元支票給丙○○時，只是說要找人看管工
    地，至於如何看管，碰到問題要用什麼方式處理，被告並無
    進一步指示，或事先假設問題進行謀議。本件二百萬元支
    票係於86年11月27日兌領，本件告訴人係於86年11月30日因
    在工地圍籬而遭丁○○等人打傷，而案發後壬○○及丁○○
    均一再稱：「當天本是要到現場搬桌子，看到告訴人在圍籬
    ，一言不合才動手」等語，此有渠二人之筆錄在卷可查，證
    人丁○○於94年12月30日並在本院結證稱：「（問：你認不
    認識在庭被告乙○○？有無恩怨？）不認識，對乙○○沒有
    印象」、「（問：你之前有一件妨害辛○○自由的案件？）
    是的」、「（問：你在該案件中是被告的身分，當時你在偵
    訊及在本院、臺中高分院審理中所言是否實在，提示筆錄並
    告以要旨？）都實在」、「（問：你對這個案子有無要補充
    ？）我已經關很久了，那天只是吵架怎麼會變這樣我也不知
    道」（參本院卷第188頁筆錄），顯見被告交付該張支票給
    丙○○時尚未發生本案件，也無法預測告訴人將於86年11月
    30 日去工地圍籬，且依壬○○及丁○○之說詞，本案件係
    屬一言不合後之突發事故，是以被告自無法於交付支票時事
    先與壬○○等人就86年11月30日若告訴人圍籬時將如何對付
    告訴人一事進行謀議甚明。(乙)被告於案發翌日即86年12月1
    日雖有派人拆除告訴人之圍籬，告訴人並於94年12月30日在
    本院結證稱：「隔天我又去圍，乙○○夫婦來現場找我，指
    著我說你昨天被打的還不夠嗎」（參本院卷第177頁筆錄）
    ，惟告訴人所言，並無其他證據可資明，縱其所言為真，亦
    無法據以證明其遭丁○○等人毆打，係因被告買凶所致，又
    被告為該土地之所有權人，是以被告於案發後知道土地遭告
    訴人圍籬而派人拆除，也屬一般人常有之做法，揆諸前揭判
    例意旨，自非能據此推測或擬制必是被告買凶為本件犯行。
九、綜以上所查，本院認丙○○對於被告簽交該張二百萬元支票
    之目的，所述前後不一而有瑕疵，並與經驗法則有違，與其
    他事證不符，故尚不足為不利於被告事實之認定，且被告否
    認犯罪事實所持之辯解縱然不能成立，依上揭判例意旨，亦
    須有其他積極證據，始得為不利被告之認定，本件既無其他
    積極證據可資補強，即應為有利於被告之認定，更不必有何
    有利之證據，從而被告有無與丙○○、壬○○、丁○○共同
    對告訴人為傷害及妨害自由之行為，即屬無法證明，故非能
    令被告負刑法第227條第1項、第302條第1項、第3項之罪責
    。此外，復查無任何積極證據足資證明被告有何公訴人所指
    之犯行，依上揭條文規定，自應為被告無罪之諭知。
據上論斷，應依刑事訴訟法第301條第1項，判決如主文。
本件經檢察官甲○○到庭執行職務
中    華    民    國    95    年    1     月    13    日
                  臺灣臺中地方法院刑事第十三庭
                          審判長法  官  陳慧珊
                                法  官  許月馨
                                法  官  李秋娟
上為正本係照原本作成
如不服本判決，應於判決送達後十日內向本院提出上訴狀，上訴
於臺灣高等法院臺中分院( 須附繕本 )。
                                書記官  吳慕先
中    華    民    國    95    年    1     月    13    日


司法院資訊處製作；財團法人民間司法改革基金會備份。
